臺灣高等法院刑事判決　　　　　　　　100年度上易字第430號
上　訴　人
即　被　告　林珈羽
上列上訴人因詐欺案件，不服臺灣臺北地方法院99年度易字第34
67號，中華民國100年1月21日第一審判決（聲請簡易判決處刑案
號：臺灣臺北地方法院檢察署99年度偵字第12512號、第16050號
，併辦案號：同署99年度偵字第24592號），提起上訴，本院判
決如下：
    主  文
原判決撤銷。
林珈羽無罪。
    理  由
一、公訴意旨略以：被告林珈羽明知將其所有之帳戶提供予不特
    定之他人使用，將使該帳戶成為詐騙集團存取詐騙款項之用
    ，仍於民國（下同）99年3 月22日，將其所持用之國泰世華
    商業銀行台北分行（帳號000-000000000000號）、玉山商業
    銀行東湖分行（帳號000- 0000000000000號）帳戶之存摺、
    提款卡及密碼，以宅急便方式寄送至臺南縣永康鄉○○路○
    段421號，提供予收購帳戶之詐欺集團成員使用。嗣於99年3
    月24日14時30分，詐騙集團成員撥打電話假冒陳秀玲之友人
    何淑敏，向陳秀玲佯稱：因投資股票缺錢而欲借款新臺幣（
    下同）10萬元云云，陳秀玲不疑有詐，依其指示於99年3 月
    25日上午10時17分許匯款10萬元至上開玉山銀行帳戶。於99
    年3月25日9時10分，詐騙集團成員撥打電話假冒新竹地方法
    院檢察署周銘賢書記官，向許淑樺佯稱：因警察機關破獲詐
    騙集團，你的帳戶牽涉其中，必須設立監管帳戶云云，要求
    許淑樺將帳戶內之存款提領存入信託帳戶，許淑樺不疑有詐
    ，依其指示匯款7萬元至上開國泰世華銀行帳戶。於99年3月
    25日11時許，詐騙集團成員撥打電話假冒陳正雄警官，向李
    曉菁謊稱：你的身分證遭盜用涉及洗錢案件云云，要求李曉
    菁將銀行帳戶內之存款全部轉入信託帳戶，李曉菁不疑有詐
    ，依其指示匯款4 萬元至上開國泰世華銀行帳戶，因認林珈
    羽涉有刑法第30條第1項、第339條第1項幫助詐欺罪嫌。
二、按犯罪事實應依證據認定之，無證據不得認定犯罪事實，又
    不能證明被告犯罪者應諭知無罪之判決，刑事訴訟法第154
    條第2項、第301條第1 項分別定有明文。次按刑事訴訟法所
    謂認定犯罪事實之證據，係指足以認定被告確有犯罪行為之
    積極證據而言，該項證據自須適合於被告犯罪事實之認定，
    始得採為斷罪資料。如未能發現相當證據，或證據不足以證
    明，自不能以推測或擬制之方法，以為裁判基礎。又檢察官
    就被告犯罪事實，應負舉證責任，並指出證明之方法。因此
    ，檢察官對於起訴之犯罪事實，應負提出證據及說服之實質
    舉證責任。倘其所提出之證據，不足為被告有罪之積極證明
    ，或其指出證明之方法，無從說服法院以形成被告有罪之心
    證，基於無罪推定之原則，自應為被告無罪判決之諭知（最
    高法院29年度上字第3105號、40年度臺上字第86號及92年度
    臺上字第128 號判例意旨參照）。再按刑法上幫助犯之成立
    ，須行為人基於幫助正犯犯罪之意思，予正犯以精神上或物
    質上之助力而參與犯罪構成要件以外之行為，以助成正犯犯
    罪之實施為要件。如果，雖在外形上，可認為幫助，但對正
    犯之犯罪，無違法之認識，而欠缺幫助犯罪之故意，係基於
    其他原因，即難論以幫助犯（最高法院88年度台上字第5848
    號判決參照）。
三、本件公訴人認被告涉有刑法第339條第1 項、第30條第1項之
    幫助詐欺取財罪嫌，無非係以被告於偵查中之供述，證人陳
    秀玲、許淑樺、李曉菁於警詢之證述，及上開帳戶之交易明
    細資料、被害人陳秀玲之郵政跨行匯款申請書1 張、許淑樺
    之國泰世華商業銀行存款憑證客戶收執聯1 張、李曉菁之國
    泰世華商業銀行存款憑證客戶收執聯等為其主要論據。
四、訊據上訴人即被告林珈羽固坦承於上開時間，將其所有之前
    揭國泰世華商業銀行台北分行、玉山商業銀行東湖分行帳戶
    之存摺、提款卡及密碼，以宅急便方式寄送予收件人張坤成
    ，地址係臺南縣永康鄉○○路○段421號處，提供予不知名者
    使用，且對於陳秀玲、許淑樺、李曉菁遭詐騙並匯款至上開
    帳戶而遭他人提領一節，亦不爭執。惟堅決否認有何幫助詐
    欺犯行，辯稱：伊於99年3月下旬係上518求職網應徵工作，
    伊因非會員無法登錄，然見該網站上下面有某實業公司應徵
    金融人員，當時即按該公司所留負責人之MSN帳號：ts75021
    9@yahoo.com.tw，與自稱公司負責人之葉先生聯繫，葉先生
    稱該公司為金融公司，從事小額存放款，需要員工提供帳戶
    及提款卡作為存放款之用，伊一時未察，自覺帳戶無錢，提
    款卡無法提領，對方無法騙錢，故依葉先生指示在99年3月2
    2日將上揭存摺、提款卡及密碼寄至前開地址。而伊於同年3
    月25日欲使用中國信託帳戶時，竟不得提領金錢，始問該銀
    行人員，銀行人員告知伊之國泰世華銀行帳戶已被列為警示
    帳戶，方警覺可能遭到詐騙。嗣因玉山銀行通知有人報案被
    詐騙，即到警局製作筆錄。伊也是被詐騙集團所騙，並無幫
    助詐欺之意等語。
五、經查：
  (一)被害人陳秀玲、許淑樺、李曉菁確經不詳姓名年籍之詐欺集
    團人士以如公訴意旨所述時間、方式施用詐術，使渠等分別
    陷於錯誤，而依詐欺集團成員指示於99年3 月25日前往自動
    櫃員機前操作，先後轉帳10萬元、7萬元、4萬元至被告所使
    用之上開玉山商業銀行東湖分行帳號000-0000000000000 號
    帳戶，及國泰世華商業銀行臺北分行帳號000-000000000000
    號帳戶內，其中被害人陳秀玲、許淑樺所轉入之款隨即遭該
    詐欺集團成員持上開被告帳戶之金融卡、提款密碼提領一空
    ，被害人李曉菁所轉入之新臺幣4 萬元，則因被害人許淑樺
    已於同日下午14時許報警處理，經警通知國泰世華商業銀行
    臺北分行將該帳戶列為警示帳戶並凍結帳戶內款項，致該詐
    欺集團無法以上開林珈羽國泰世華商業銀行臺北分行帳戶金
    融卡及提款密碼提領款項而未得逞等情，業經被害人即證人
    陳秀玲、許淑樺、李曉菁指訴綦詳（見99年度偵字第12512
    號偵查卷第18至19頁、第16至17頁，99年度偵字第16050號
    偵查卷第29至30頁），並有郵政跨行匯款申請書影本（見99
    年度偵字第12512號偵查卷第21頁）、臺北縣政府警察局淡
    水分局中山路派出所受理刑事案件報案三聯單影本、臺南縣
    政府警察局永康分局龍潭派出所受理刑事案件報案三聯單影
    本、高雄縣政府警察局鳳分局成功派出所受理事案件報案三
    聯單影本（見99年度偵字第12512號偵查卷第34頁、第33頁
    ，99年度偵字第16050號偵查卷第38頁）、國泰世華商業銀
    行99年3 月25日存款憑證客戶收執聯影本（見99年度偵字第
    12512號偵查卷第20頁，99年度偵字第16050號偵查卷第39頁
    ）、玉山商業銀行東湖分行99年12月29日玉山東湖字第0991
    228005號函所附被告開戶資料及交易明細表（見原審卷第17
    至31頁）、國泰世華商業銀行99年12月29日(99)國世台北字
    第0990000308號函及所附客戶資料查詢、交易明細資料（見
    原審卷第13至15頁）等附卷。是以被告林珈羽之國泰世華商
    業銀行臺北分行及玉山商業銀行東湖分行等帳戶之金融卡及
    提款密碼，確由詐欺集團成員所持有使用，並詐騙被害人陳
    秀玲、許淑樺及李曉菁轉帳後，用以提領陳秀玲、許淑樺所
    轉入款項。
  (二)被告迭至警詢迄本院均辯稱：伊不認識被害人等，伊也是被
    詐騙集團所騙，因上518 求職網找工作，一時疏忽，自覺帳
    戶無錢，方將前揭國泰世華商業銀行及玉山商業銀行帳戶之
    金融卡及提款密碼等，依詐騙人員指示，寄予前揭地址之張
    坤成等語。而觀諸被告林珈羽所有之上開玉山商業銀行東湖
    分行帳戶，於證人陳秀玲於99年3 月25日上午10時17分許匯
    款10萬元前，帳戶最後交易時間為96年6 月21日，交易餘額
    僅剩13元，另國泰世華商業銀行臺北分行帳戶，於99年3 月
    25日許淑樺及李曉菁分別轉帳7萬元及4萬元前，帳戶最後交
    易時間為96年6 月21日，交易餘額僅剩44元（見原審卷第28
    頁、第14頁），顯見被告已約三年未使用上開帳戶，且餘額
    僅區區數十元，是被告稱其上開帳戶內存款過少，以提款卡
    無法領錢，不怕被騙錢等語，所言非虛。又查被告在接到玉
    山商業銀行通知有人報案被詐騙之函文後，於99年4月7日至
    臺北市政府警察局信義分局六張犁派出所製作調查筆錄時，
    即供陳伊與自稱金融公司負責人葉先生聯絡之MSN帳號：ts7
    50219@yahoo.com.tw，被詐騙之經過，暨伊以宅急便寄送提
    款卡、密碼等之地址係臺南縣永康鄉○○路○段421號，收件
    人為張坤成，聯絡電話是0000000000，然該電話已無法接通
    等語（見99年度字第16050 號偵查卷第39頁），而被告確於
    99年3 月22日以宅急便寄送物品至上開住址予張坤成，收件
    人手機電話號碼為0000000000，預計配達日為3 月23日，有
    宅急便顧客收執聯附卷可佐（見99年度偵字第16050 號偵查
    卷第27頁），又臺北市政府警察局中正第一分局，亦曾於99
    年5月3日以同一住址發函予張坤成，然卻以查無此人被退回
    （見99年度偵字第16050號偵查卷第26頁），且上開0000000
    000之電話號碼已於99年3月26日停話，有內政部警政署反詐
    騙諮詢專線之分析結果在卷可稽（見99年度偵字第12512 號
    偵查卷第12頁），益徵詐騙集團確以上開人名、地址、電話
    等資料，利用被告求職心切，思慮不及之際，要求被告寄送
    帳戶、金融卡及提款密碼等。是被告所辯，伊因上求職網求
    職，誤信詐騙集團謊稱為金融公司，需要員工提供帳戶及提
    款卡作為存放款之用，因自信帳戶存款所餘無幾，不會受損
    之情況下，而遭詐騙集團騙取帳戶、金融卡及提款密碼等情
    ，核屬有據，尚非臨訟編織之詞，可以採信。
  (三)至證人陳秀玲、許淑樺、李曉菁於警詢之證述，及上開帳戶
    之交易明細資料、被害人陳秀玲之郵政跨行匯款申請書1 張
    、許淑樺之國泰世華商業銀行存款憑證客戶收執聯1 張、李
    曉菁之國泰世華商業銀行存款憑證客戶收執聯等，充其極僅
    能證明被告將上開帳戶、金融卡及提款密碼寄予詐騙集團，
    被害人等因遭詐騙集團詐騙而將款項匯入被告所有前揭帳戶
    之事實，尚無法據此推認被告於寄出上開帳戶、提款卡及密
    碼時，有容任詐騙集團成員使用而為幫助詐欺取財之犯意。
    且被告雖非詐欺集團成員，於本審仍積極與被害人陳秀玲、
    許淑樺達成和解，有所提和解書及匯款申請單各乙紙在卷可
    佐(本院卷第49頁、50頁)，足認其秉性單純戇厚，自有可能
    未預見其上開帳戶、金融卡及提款密碼寄送徵人公司，會遭
    利用以詐騙他人。
  (四)按刑法上幫助之行為，須有幫助他人犯罪之意思，如無此種
    故意，基於其他原因，以助成他人犯罪之結果，尚難以幫助
    論（最高法院20年上字第1022號判例意旨參照）。而提供自
    己帳戶予他人之原因非一，或基於幫助犯意，或共同犯罪，
    或因矇懂被騙而提供帳戶，不一而足，須視具體個案審慎認
    定，非必均係出於幫助他人實行犯罪之故意。又對於社會事
    物之警覺性高低，常因人而異，且與其社會經驗、認知能力
    、對社會時事之關注程度相關連，與教育程度則無必然關係
    。此觀諸詐騙集團之詐騙手法，雖經政府大力宣導及媒體大
    幅報導後，仍有受過高等教育者、心智成熟之退休人員等受
    騙，即可明瞭。茲被告上網求職，而與MSN 素不相識之人以
    MSN 聯絡，對方以渠係金融公司，需要員工提供帳戶及提款
    卡作為存放款之用為由，要求被告寄送之，被告在自信不會
    受損之情狀下，未多加質問而寄出，致詐騙集團利用騙取被
    害人等之金錢，被告就此，自有疏失，然被告係甫自大學畢
    業未久之年輕女性，依其供述，其自大學即在外住宿，本件
    發生當時係擔任廣告公司行政助理，生活經驗十分單純。而
    目前大學生外出住宿，日常生活即往返學校與宿舍間，頗多
    大學生平日並不關切社會新聞，縱有使用電腦，亦常留連於
    網路交友或網路遊戲，此為公眾週知之事實，被告畢業後又
    在廣告公司擔任行政助理，屬內勤事務，與外界頗為隔絕，
    衡情自可能對外界詐欺集團之犯罪手法，矇昧無知而失其警
    覺心，何況被告心性戇直，未曾從事金融相關行業，對金融
    業務所知有限，尚不得遽認被告可預見詐騙集團會以此方式
    詐騙，而有幫助詐欺之不確定故意。
六、綜上所述，公訴人所舉之證據，尚不能使本院確信被告有幫
    助詐欺取財之不確定故意，復查無積極證據足認被告有何幫
    助詐欺之犯行，自屬不能證明被告犯罪。
七、原審疏未詳酌上情，遽對被告為有罪之諭知，認事用法自有
    未洽，被告上訴，否認犯行，指摘原判決不當，為有理由，
    自應由本院將原判決撤銷，改為被告無罪之諭知。
據上論斷，應依刑事訴訟法第369條第1項前段、第364條、第301
條第1項前段，判決如主文。
本案經檢察官林秀濤到庭執行職務。
中    華    民    國   100    年    4     月    27    日
                  刑事第十七庭  審判長法  官 王炳梁
                                      法  官 黃雅芬
                                      法  官 陳世宗
以上正本證明與原本無異。
不得上訴。
                                      書記官 李佳穎
中    華    民    國   100    年    4     月    27    日